【裁判字號】    99,交聲,3681
【裁判日期】    991011
【裁判案由】    聲明異議
【裁判全文】
臺灣臺中地方法院交通事件裁定        99年度交聲字第3681號
原處分機關  交通部公路總局臺北區監理所板橋監理站
異  議  人
即受處分人  甲○○
上列異議人即受處分人因違反道路交通管理處罰條例案件，對於
交通部公路總局臺北區監理所板橋監理站民國99年9月14日所為
之處分（原處分案號：板監裁字第裁41-C00000000號裁決書），
聲明異議，本院裁定如下：
    主  文
原處分關於裁處甲○○罰鍰新臺幣肆萬伍仟元部分撤銷，發回交
通部公路總局臺北區監理所板橋監理站。
其餘異議駁回。
    理  由
一、原處分機關略以：異議人即受處分人甲○○（下稱受處分人
    ）於民國99年5月12日凌晨2時46分許，駕駛車牌號碼OBS-68
    2號普通重型機車，在臺北縣中和市○○路268號前，因「酒
    後駕車（經酒精濃度測值試值為0.60mg/L」之違規，經臺北
    縣政府警察局掣發北縣警交大字第C00000000號舉發違反道
    路交通管理事件通知單舉發，原處分機關遂依違反道路交通
    管理處罰條例第35條第1項第1款，裁處受處分人罰鍰新臺幣
    （下同）4萬5千元，並吊扣駕駛執照12個月，施以道安講習
    ，於法並無不合等語。
二、受處分人異議意旨略以：受處分人於上開時、地酒醉駕駛之
    行為，業經臺灣板橋地方法院檢察署檢察官依刑事訴訟法第
    253條之2規定，諭知受處分人捐款2萬元，系爭緩起訴處分
    金名義上雖非刑罰，但仍造成當事人財產之減少，係刑事處
    罰之一種，屬刑事罰金；然原處分機關又依道路交通處罰條
    例第35條第1項對受處分人同一酒駕違規案，裁處罰鍰4萬5
    千元，吊扣駕駛執照12個月，並應參加道路交通安全講習，
    有違行政罰法第26條一事不二罰之規定意旨。況本件受處分
    人之緩起訴處分期間尚未屆滿，受處分人之刑事處罰尚未經
    終局確定，基於一事不二罰等原則，原處分機關自不得逕予
    裁罰，爰依法聲明異議，請求撤銷原處分等語。
三、按汽車駕駛人，駕駛汽車經測試檢定有酒精濃度超過規定標
    準者，處1萬5000元以上6萬元以下罰鍰，並當場移置保管其
    車輛及吊扣其駕駛執照1年；汽車駕駛人有飲用酒類後其吐
    氣所含酒精濃度超過每公升0.25毫克以上者，不得駕車，道
    路交通管理處罰條例第35條第1項第1款、道路交通安全規則
    第114條第2款及違反道路交通管理事件統一裁罰標準表分別
    定有明文。經查：
（一）受處分人確有上開酒後駕車，且酒測值換算呼氣濃度值達
      每公升0.60毫克之違規事實，而遭舉發員警以受處分人有
      違反道路交通管理處罰條例第35條第1項第1款規定之行為
      ，製作上開舉發違反道路交通管理事件通知單予以舉發，
      嗣經原處分機關於99年9月14日以板監裁字第裁41-Ｃ0000
      0000號裁決書，裁處受處分人罰鍰4萬5千元，並吊扣駕駛
      駕照12個月，並施以道安講習等情，業為受處分人所不爭
      執，並有舉發違反道路交通管理事件通知單及上開裁決書
      等在卷可憑，堪先認定屬實。
（二）惟按94年2月5日公布，95年2月5日施行之行政罰法第26條
      規定：「一行為同時觸犯刑事法律及違反行政法上義務規
      定者，依刑事法律處罰之，但其行為應處以其他種類行政
      罰或得沒入之物而未經法院宣告沒收者，亦得裁處之。前
      項行為如經不起訴處分或為無罪、免訴、不受理、不付審
      理之裁判確定者，得依違反行政法上義務規定裁處之」。
      所稱其他種類行政罰，係指違反行政法上之義務應受裁罰
      性之不利處分，依行政罰法第26條規定，包括限制或禁止
      行為之吊扣證照處分。而行政罰法第26條之立法目的則明
      白揭示：「1、一行為同時觸犯刑事法律及違反行政法上
      義務規定時，由於刑罰與行政罰同屬對不法行為之制裁，
      而刑罰之懲罰作用較強，故依刑事法律處罰，即足資警惕
      時，實無一事二罰再處行政罰之必要。且刑事法律處罰，
      由法院依法定程序為之，較符合正當法律程序，應予優先
      適用。但罰鍰以外之沒入或其他種類行政罰，因兼具維護
      公共秩序之作用，為達行政目的，行政機關仍得併予裁處
      ，故為第1項但書規定。2、前述行為如經檢察官為不起訴
      處分或法院為無罪、免訴、不受理或不付審理（少年事件
      ）之裁判確定，行政罰之裁處即無一事二罰之疑慮，故第
      2項規定此時仍得依違反行政法上義務之規定裁處」。查
      本件受處分人上開酒後駕車除構成道路交通管理處罰條例
      第35條第1項第1款之交通違規事由外，亦已合於刑法第18
      5條之3服用酒類不能安全駕駛動力交通工具而駕駛罪之構
      成要件，是道路交通主管處罰機關除有上開行政罰法第26
      條第1項但書之規定，得處以其他種類行政罰之情形外，
      關於罰鍰部分，即應依同條第1項前段及道路交通管理處
      罰條例第10條之規定，移送地方法院檢察署處理，於移送
      後，非有行政罰法第26條第2項所定不起訴等事由，得依
      違反行政法上義務之規定裁處者，即不得再依道路交通管
      理處罰條例第35條第1項第1款之規定裁處行為人罰鍰之行
      政罰。茲有疑義者，乃緩起訴處分是否可與行政罰法第26
      條第2項之「不起訴處分」等同視之，而認行為人經檢察
      官為緩起訴處分後，仍得依道路交通管理處罰條例第35條
      第1項第1款之規定，裁處行為人罰鍰之行政罰：（一）按
      被告於緩起訴期間內，有左列情形之一者，檢察官得依職
      權或依告訴人之聲請撤銷原處分，繼續偵查或起訴：一、
      於期間內故意更犯有期徒刑以上刑之罪，經檢察官提起公
      訴者。二、緩起訴前，因故意犯他罪，而在緩起訴期間內
      受有期徒刑以上刑之宣告者。三、違背第253條之2第1項
      各款之應遵守或履行事項者。檢察官撤銷緩起訴之處分時
      ，被告已履行之部分，不得請求返還或賠償，刑事訴訟法
      第253條之3定有明文。故檢察官為緩起訴處分後，於緩起
      訴猶豫期間內，仍可對行為人繼續觀察，如行為人顯無反
      省警惕之情，或根本欠缺反省警惕之能力，檢察官即得依
      職權或告訴人之聲請，將緩起訴處分撤銷。準此，行為人
      於緩起訴處分之猶豫期內，將來是否會被檢察官起訴，尚
      未能終局確定，即緩起訴處分在猶豫期間內，仍不具有實
      質確定力。此時行政機關若逕行依法行政裁罰，毋寧將使
      行為人有同時遭受行政處罰及刑事處罰之可能，因此參酌
      行政罰法第26條之立法意旨，違反行政法上義務之行為，
      若同時亦經檢察官另為緩起訴處分時，行政機關應待緩起
      訴處分實質確定（即緩起訴猶豫期間經過而未經撤銷）後
      ，因行為人已最終確定免於受刑事處罰時，行政機關方得
      為與刑罰相類之罰鍰處分。又若行為人嗣經檢察官撤銷緩
      起訴處分，則將面臨刑事追訴處罰，依行政罰法第26條第
      1 項之規定，已不得再行裁處行為人罰鍰，自不待言；惟
      在行為人確實遵守並履行各項緩起訴條件之情形，除非合
      於刑事訴訟法第260條所定情形之一，否則行為人即無再
      就同一案件遭受刑事訴追之虞，然行為人已因上開緩起訴
      處分而剝奪其財產權，主觀上前揭金錢給付義務亦具有強
      制性、懲罰性，雖不若易科罰金係以支付金錢作為自由刑
      之替代，惟經由緩起訴處分條件之履行使其免於遭檢察官
      發動起訴程序，仍具有替代刑罰之效果，廣義而言，應屬
      「實質刑事法律處罰」，而有行政罰法第26條第1項「一
      事不二罰」規定之適用。（二）法務部95年5月25日法律
      字第0950700393號函雖謂：行政罰法第26條第2項所稱「
      不起訴處分」包括「緩起訴處分」在內等語。惟行政罰法
      於94年2月5日公布時，刑事訴訟法早於91年2月6日即已增
      訂公布關於緩起訴處分之規定。換言之，在行政罰法第26
      條立法之時，刑事訴訟法已有緩起訴之制度，然行政罰法
      第26條明文列舉不起訴處分、無罪、免訴、不受理判決、
      不付審理之裁判，卻未將緩起訴處分列入，顯係有意排除
      緩起訴處分之適用；況行政罰法第26條第2項之規定，係
      課予人民不利益之羈束處分，自須法有明文始得為之，茲
      行政罰法第26條第2項，既未明列「緩起訴處分」，自不
      得逕就性質不盡相同之「不起訴處分」為擴張解釋，以作
      為處罰之依據。（三）綜上，自行政罰法第26條規定之立
      法意旨為有利於受處分人之解釋，宜認應受行政裁罰之行
      為，關於「罰鍰」部分，同一事實如經緩起訴處分確定者
      ，亦有行政罰法第26條第1項所定一事不二罰原則之適用
      。（四）惟若行為人所支付之緩起訴處分金，未達道路交
      通管理處罰條例第92條第3項所訂最低罰鍰基準規定者（
      依違反道路交通管理事件統一裁罰基準表之規定，駕駛人
      違反處罰條例第35條第1項第1款之規定，其吐氣所含酒精
      濃度超過每公升0.55毫克以上者，機器腳踏車之最低罰鍰
      為4萬5千元，小型車之最低罰鍰為4萬9千5百元），依該
      條例第35條第8項「前項汽車駕駛人，經裁判確定處以罰
      金低於本條例第92條第3項所訂最低罰鍰基準規定者，應
      依本條例裁決繳納不足最低罰鍰之部分」之規定，即須補
      繳不足最低罰鍰之差額，始為適法（臺灣高等法院暨所屬
      法院96年法律座談會刑事類提案第36號審查意見、97年法
      律座談會刑事類提案交通案件第39號研討結果參照）。（
      五）再按緩起訴處分須俟所定期間屆滿，未經撤銷緩起訴
      處分時，緩起訴處分始發生如同確定之不起訴處分之效力
      ，此時，行為人即已終局的不受刑事法之訴追，該緩起訴
      處分即具實質之禁止再訴之確定力，原處分機關於此時再
      為裁決，行為人方無同時遭到行政處罰及刑事訴追之危險
      ，因此，解釋上行政罰法第26條第2項之規定應包括條件
      成就、期滿之緩起訴處分之情形在內，因此酒後駕車同時
      觸犯公共危險犯行，行為人雖經緩起訴處分，然於緩起訴
      處分條件成就、緩起訴處分所定期間屆滿之前，行為人隨
      時有受撤銷緩起訴再受刑事追訴之風險，行政機關自不得
      就同一事由裁處行為人罰鍰處分，以免行為人受有一事二
      罰之危險（臺灣高等法院暨所屬法院98年法律座談會刑事
      類提案第24號研討結果、臺灣高等法院臺中分院99年度交
      抗字第90號裁定可資參照）。基上，原處分機關於受處分
      人緩起訴期滿前裁處受處分人罰鍰之行政裁罰，即有違行
      政罰法第26條第2項之「一事不二罰」之規定，應俟緩起
      訴期滿（或緩起訴經撤銷繼續偵查或起訴之終局確定結果
      ）後，再依具體個案而決定是否依同條例第35條第8項之
      規定為不足最低罰鍰之裁處，始為適法。
（三）查本件受處分人所受上開緩起訴處分之期間尚未屆滿，而
      緩起訴處分係自99年8月6日起算1年，至100年8月5日期滿
      始實質確定，此有原處分機關裁決書、臺灣板橋地方法院
      檢察署檢察官99年度偵字第15661號緩起訴處分書、執行
      緩起訴命令通知書及被告前案紀錄表附卷足憑，是受處分
      人如另有符合刑事訴訟法第253條之3第1項各款所定撤銷
      緩起訴處分之事由，該緩起訴處分乃得由檢察官撤銷並續
      行偵查或起訴。從而，依據上開說明，本件原處分機關在
      上開緩起訴處分猶豫期間尚未屆滿，刑事訴追程序未終局
      確定前，尚不得依道路交通管理處罰條例第35條第1項、
      第8項之規定對受處分人裁處罰鍰，而原處分機關仍逕於
      本件緩起訴處分期間未屆滿前，即依道路交通管理處罰條
      例規定裁處受處分人罰鍰4萬5千元，自顯與前揭行政罰法
      第26條第2項規定有違。至原處分關於吊扣駕駛執照部分
      ，則係預防將來再犯危險之管制罰，而有別於前揭針對已
      發生違規事實科處罰鍰之行政秩序罰，屬行政罰法第26條
      第1項但書所稱之「其他種類行政罰」；而本件受處分人
      確有上述酒後駕車之違規事實，如上所述，是就此違反行
      政秩序規定之部分，依前揭規定，原處分機關依道路交通
      管理處罰條例第35條第1項第1款規定，吊扣受處分人之機
      車駕駛執照12個月，並施以道安講習部分，自無不合。
四、綜上所述，原處分機關以受處分人酒醉駕車之行為，依道路
    交通管理處罰條例第35條第1項第1款規定，裁處受處分人罰
    鍰4萬5千元之處分為不當，受處分人之異議為有理由，自應
    由本院將原處分關於罰鍰4萬5千元部分撤銷，並就撤銷部分
    諭知應由原處分機關於緩起訴期間屆滿後，或緩起訴處分經
    撤銷後，另為適法之處分，以資適法。至原處分機關另裁處
    吊扣機車駕駛執照12個月及施以道安講習部分，經查核無不
    當，此部分異議為無理由，應予駁回。
據上論斷，應依道路交通管理處罰條例第87條第2項，道路交通
案件處理辦法第19條、第20條前段，裁定如主文。
中    華    民    國    99    年    10    月    11    日
                      交通法庭法  官  許惠瑜
以上正本證明與原本無異
如不服本裁定應於送達後5日內向本院提出抗告狀
                              書記官  楊家印
中    華    民    國    99    年    10    月    11    日

司法院資訊處製作；財團法人民間司法改革基金會備份。
